臺灣桃園地方法院民事判決　　　　　　　 93年度訴字第717號
原　　　告　戊○○○
　　　　　　　　　　　之1號
訴訟代理人　王年柿律師
複　代理人　徐金英
被　　　告　甲○○
　　　　　　丁○○
　　　　　　丙○○
　　　　　　　　　　　之1號
　　　　　　乙○○
上列當事人間請求分割共有物事件，於民國94年1 月11日辯論終
結，本院判決如下：
    主  文
兩造共有坐落桃園縣楊梅鎮○○○段610-1 地號土地，地目：建
，面積：1,344 平方公尺，及坐落同段610-2 地號土地，地目：
旱，面積：1,756 平方公尺，應分割如附圖Ｂ案所示：編號1 位
置土地、面積743 平方公尺，分歸原告取得；編號2 位置土地、
面積743 平方公尺，分歸被告甲○○取得；編號3 位置土地、面
積743 平方公尺，分歸被告丁○○取得；編號4 位置土地、面積
372 平方公尺，分歸被告丙○○取得；編號5 位置土地、面積37
1 平方公尺，分歸被告乙○○取得；編號6 位置土地、面積128
平方公尺，分歸兩造依附表所示應有部分比例維持分別共有。
訴訟費用由兩造依附表所示應有部分比例負擔。
    事  實
甲、原告方面：
壹、聲明：如主文第一項所示。
貳、陳述：
一、兩造共有坐落桃園縣楊梅鎮○○○段第610-1 地號土地，地
    目：建，面積1,344 平方公尺（下稱系爭第一土地），及坐
    落同段第610-2 地號土地，地目：旱，面積1,756 平方公尺
    （下稱系爭第二土地），各共有人之應有部分如附表所示。
    系爭土地依法並無不能分割之情形，共有人間亦無不為分割
    之約定，雖曾為分割之協議，惟無法達成分割之協議。
二、原告起訴請求分割系爭土地，主張如附圖Ａ、Ｂ案之二個分
    割方法，如依附圖Ａ案所示之方案予以分割，各共有人於分
    割後可利用共有預留之通道直通外圍公路，對全體共有人均
    屬有利，但附圖Ａ案所示之分割方案，因系爭第二土地係屬
    農地，若被告丙○○、乙○○二人不同意維持共有關係，則
    分割之筆數會超過共有人數，違反農業發展條例之規定，地
    政機關依法不准登記，但被告丙○○、乙○○二人對原告起
    訴請求分割上開土地之事漠不關心，無法得其同意，故為消
    滅共有關係，增進土地利用價值，請求鈞院將兩造共有之上
    開土地依附圖Ｂ案所示之方式予以分割。
參、證據：提出實測圖三紙、土地登記謄本二份、桃園縣楊梅地
    政事務所土地複丈成果圖影本一紙為證。
乙、被告丁○○方面：
壹、聲明：
    同意依原告所提Ｂ案分割。
丙、被告甲○○方面：
    未於最後言詞辯論期日到場，據其以前到場陳述略以：
壹、聲明：
    同意依原告所提Ｂ案分割。
丁、被告丙○○、乙○○方面：
    未於言詞辯論期日到場，亦未提出書狀作何聲明或陳述。
戊、本院依職權勘驗現場，並囑託桃園縣楊梅地政事務所測量系
    爭土地。
    理　由
甲、程序方面：
    本件被告甲○○、丙○○、乙○○未於最後言詞辯論期日到
    場，核無民事訴訟法第三百八十六條各款所列情形，爰依原
    告之聲請，由其一造辯論而為判決。
乙、實體方面：
一、本件原告主張系爭第一、二土地為兩造共有，應有部分如附
    表所示，兩造就本件土地之分割方法不能達成協議等事實，
    有原告提出之土地登記謄本等為證，而被告甲○○、丁○○
    就此不爭執；被告丙○○、乙○○已於相當時期受合法通知
    ，未於言詞辯論期日到場，依民事訴訟法第二百八十條第一
    項前段、第三項前段規定，均視同自認，是原告前開主張，
    應堪信為真實。
二、按各共有人得隨時請求分割共有物，但因物之使用目的不能
    分割或契約定有不分割之期限者，不在此限；共有物之分割
    ，依共有人協議之方法行之，分割之方法不能協議決定者，
    法院得因任何共有人之聲請，命為原物分配於各共有人，民
    法第八百二十三條第一項、第八百二十四條第一、二項分別
    定有明文。次按，分割共有物，以消滅共有關係為目的。法
    院裁判分割共有土地時，除因該土地內部分土地之使用目的
    不能分割（如為道路）或部分共有人仍願維持其共有關係，
    應就該部分土地不予分割或准該部分共有人成立新共有關係
    外，應將土地分配於各共有人單獨所有；共有人因共有物分
    割之方法不能協議決定，而提起請求分割共有物之訴，應由
    法院依民法第八百二十四條命為適當之分配，不受任何共有
    人主張之拘束，即不得以原告所主張分割方法之不當，遽為
    駁回分割共有物之訴之判決，最高法院六十九年台上字第一
    八三一號、四十九年台上字第二五六九號著有判例可參。查
    ：
  (一)系爭第一土地之地目為建，系爭第二土地之地目為旱，均無
    因物之使用目的不能分割之情形；系爭第二土地分割後，雖
    全部共有人取得之土地面積均小於○．二五公頃（二千五百
    平方公尺），然因本件系爭土地係民國89年1 月4 日前之共
    有土地，依農業發展條例第十六條第一項第三款之規定，不
    受分割後每人所有面積不得少於○．二五公頃之限制。再兩
    造亦未定有不得分割之協議，且無法協議分割，從而，原告
    依前開規定，請求本院裁判分割系爭土地，並無不合，應予
    准許。
  (二)次查，本件到場之當事人均同意以3 公尺寬之共有地保持共
    有以為道路而供通行使用，又本院函請桃園縣楊梅地政事務
    所至現場測繪後，製有複丈成果圖，而到場之兩造當事人均
    同意以複丈成果圖（即附圖）Ｂ案即原告所主張之分割方案
    作為本件系爭土地之分割方法。本院審酌系爭土地依此方案
    分割後，各共有人就系爭二筆土地分別取得相同面積之建地
    與旱地（除其中被告丙○○、乙○○，因其就系爭土地之應
    有部分比例均為八分之一，被告丙○○合計取得372 平方公
    尺面積之土地，被告乙○○合計取得371 平方公尺面積之土
    地，相差一平方公尺，惟二人合計取得743 平方公尺面積之
    土地，與他共有人相同），且依其分割後各筆土地之形狀、
    相對位置判斷，可認各共有人所單獨取得土地之利用價值大
    致相等，復均可利用上開於共有地中所保留之道路以通行，
    不致於分割後形成袋地，而得充分發揮系爭土地之經濟效用
    ，又上開道路依其性質應屬不能分割，是依前開說明，原告
    主張依原應有部分比例由全體共有人維持共有，道路用地依
    各共有人應有部分比例扣除，自可認係屬合法、適當、公平
    之分割方法。
  (三)至於原告所另主張如附圖Ａ案所示之分割方案，對於各共有
    人雖亦均屬有利，惟按，依農業發展條例第十六條第一項第
    三款之規定所為之共有耕地分割，其分割後之宗數，不得超
    過共有人人數，為同條第二項所明定。查，此一分割方案中
    ，被告丙○○、乙○○仍須保持共有，而成立新的共有關係
    ，依前揭說明，須以被告丙○○、乙○○同意保持共有為前
    題，然其二人於本件審理中經通知均未到庭，復未提出任何
    陳述或書狀以供本院審酌，是本件不能認為被告丙○○、乙○○仍有保持共有之意願，則採此一分割方案之結果，勢必
    將如附圖Ａ案中編號4 之土地再依被告丙○○、乙○○各二
    分之一之應有部分比例分割為二筆土地，則屬耕地之系爭第
    二土地分割後之宗數即為六宗，已超過共有人人數，而違反
    上開農業發展條例之規定，且原告嗣後已不再主張依附圖Ａ
    案為本件之分割方案，是此一分割方案為本院所不採，附此
    敘明。
  (四)從而原告主張依附圖Ｂ案分割，應屬妥適。則本件土地之分
    割方法，為附圖Ｂ所示，編號1 位置土地、面積743 平方公
    尺，分歸原告取得；編號2 位置土地、面積743 平方公尺，
    分歸被告甲○○取得；編號3 位置土地、面積743 平方公尺
    ，分歸被告丁○○取得；編號4 位置土地、面積372 平方公
    尺，分歸被告丙○○取得；編號5 位置土地、面積371 平方
    公尺，分歸被告乙○○取得；編號6 位置土地、面積128 平
    方公尺，分歸兩造依附表所示應有部分比例維持分別共有，
    做為道路通行使用。
三、末按，分割共有物具有非訟事件性質，兩造就共有物分割方
    法不能達成協議時，固得起訴請求裁判分割，然兩造各自主
    張之分割方法，僅供法院參考，法院依民法第八百二十四條
    命為適當之分配，乃斟酌何種分割方法較能增進共有物之經
    濟效益，並兼顧兩造利益以為決定，不受任何共有人主張之
    拘束，亦不因何造起訴而有不同，縱法院認原告請求分割共
    有物為有理由，依法決定方法分割，被告應訴並提出不同主
    張，促使法院就如何為適法分割形成積極心證，均為渠等按
    當時之訴訟程度為伸張或防衛權利所必要，如僅因法院准許
    原告分割共有物之請求或採納其分割方案，即命被告負擔全
    部訴訟費用，顯失公允；本院酌量兩造均可因本件分割共有
    物而獲得相同之利益，故以兩造共有人應有部分比例負擔訴
    訟費用方不致失衡，從而，本件訴訟費用之負擔，應依兩造
    共有人如附表所示應有部分之比例負擔。
五、據上論結，本件原告之訴為有理由，依民事訴訟法第三百八
    十五條第一項前段、第七十八條、第八十條之一，判決如主
    文。
中　　華　　民　　國　　94　　年　　1 　　月　　25　　日
                  臺灣桃園地方法院民事第二庭
                            審判長法  官  劉克聖
                                  法  官  黃漢權
                                  法　官　范明達
以上正本係照原本作成
如對本判決上訴，須於判決送達後20日內向本院提出上訴狀
中　　華　　民　　國　　94　　年　　1 　　月　　25　　日
                                  書記官　李燕枝
附表：
┌────┬─────────┬─────────┐
│ 共有人 │610－1土地應有部分│610－2土地應有部分│
├────┼─────────┼─────────┤
│戊○○○│       1/4        │       1/4        │
├────┼─────────┼─────────┤
│ 甲○○ │       1/4        │       1/4        │
├────┼─────────┼─────────┤
│ 丁○○ │       1/4        │       1/4        │
├────┼─────────┼─────────┤
│ 丙○○ │       1/8        │       1/8        │
├────┼─────────┼─────────┤
│ 乙○○ │       1/8        │       1/8        │
└────┴─────────┴─────────┘
